臺灣高等法院臺中分院刑事判決　　　　　　　　　九十三年度上訴字第一五三二號
　　上　訴　人　臺灣臺中地方法院檢察官
　　上　訴　人
　　即　被　告　甲○○
　　指定辯護人　本院公設辯護人　郭博益
右上訴人因重傷害案件，不服台灣台中地方法院九十三年度訴字第一五二三號中華民
國九十三年九月六日第一審判決（起訴案號：台灣台中地方法院檢察署九十三年度偵
字第九一八七、一○八六四號），提起上訴，本院判決如左：
    主      文
原判決撤銷。
甲○○使人受重傷，處有期徒刑玖年拾月。扣案之空保特瓶壹個沒收。
    事      實
一、甲○○與丙○○原為夫妻關係，因甲○○長期有酗酒、賭博的習性，與丙○○相
    處不睦，於民國九十三年三月三十一日協議離婚，為家庭暴力防治法第三條第一
    款規定家庭成員之前配偶。甲○○曾於同年一月三日婚姻關係存續期間，在臺中
    縣清水鎮○○路三六二號住處，因對丙○○實施身體上不法侵害之行為，經丙○
    ○提出聲請民事暫時保護令，台灣台中地方法院審核無訛後，於同年三月二十四
    日，以九十三年度暫家護字第一六三號核發民事暫時保護令，裁定甲○○不得對
    丙○○實施身體上或精神上不法侵害之行為，不得直接或間接對丙○○為騷擾行
    為。前開民事暫時保護令業經該法院寄送與甲○○，並於同年四月十四日寄存送
    達於台中縣警察局清水分局大秀派出所，甲○○業於同日親自前往領取該民事暫
    時保護令，而知悉該民事暫時保護令的內容。詎甲○○仍於同年五月十一日下午
    三時許，前往台中縣清水鎮○○路三六六之一號丙○○的工作地點，要求丙○○
    必須準備牲禮祭拜周家祖先及同意其可以載兒子周致偉下班。丙○○以雙方業已
    離婚，其已無資格再祭拜周家祖先，及甲○○載兒子周致偉的時候都會喝酒為由
    加以拒絕。甲○○竟因心生不滿而萌生使丙○○受重傷之犯意，明知硫酸為具有
    強烈腐蝕性之化學液體，如潑灑人體將造成嚴重之燒灼傷害，仍前往台中縣沙鹿
    鎮「國鈦化工行」購買二瓶硫酸，再將二瓶硫酸合裝於一個空保特瓶內，並將保
    特瓶口切開以利傾倒，復於同日下午五時十分許，再度前往丙○○前開工作地點
    ，無視雙方幼子周子玄在場的情況，以該保特瓶盛裝之硫酸，朝丙○○頭部及身
    體澆灌，致丙○○受有顏面、頭頸、軀幹與四肢約佔體表面積百分之三十之三度
    灼傷、雙眼角膜及結膜受損合併視力受損、右耳殼完全壞死、左耳殼部分壞死，
    而對丙○○實施身體上不法侵害之行為，違反前開民事暫時保護令，並波及在場
    之許金媚、林明芬、蔡王碧霞（普通傷害部分未據告訴），丙○○經救護車緊急
    送往童綜合醫院急救，翌日再轉診至行政院國軍退除役官兵輔導委員會台中榮民
    總醫院急救，並經過多次之清創及補皮重建手術，惟仍造成丙○○顏面部攣縮、
    眼部功能受損、右耳殼因硫酸腐蝕合併感染呈缺損狀態，合併臉部疤痕，造成顏
    面醜形，無法恢復原來面貌等重大不治之傷害。甲○○於有偵查職權之機關或人
    員發覺其犯罪前，即向至現場處理之警員柯鵬飛陳明其行兇之人，嗣並接受裁判
    。
二、案經丙○○訴由台灣臺中地方法院檢察署檢察官偵查起訴。
    理      由
一、上訴人即被告甲○○（下稱被告）對於右揭重傷害之事實，於檢察官偵查、原審
    法院及本院審理時坦承不諱，核與告訴人丙○○指訴被害情節；在場目睹事發經
    過的證人許金媚、林明芬、蔡王碧霞證述案發經過情節、證人即被告兒子周致偉
    證稱被告確有收受民事暫時保護令情節相符，並有警繪現場圖、現場照片、原審
    法院九十三年度暫家護字第一六三號民事暫時保護令暨送達證書附卷可稽。此外
    ，並有被告所有供前開犯罪所用之空保特瓶一個扣案可資佐證。而丙○○因此受
    有顏面、頭頸、軀幹與四肢約佔體表面積百分之三十之三度灼傷、雙眼角膜及結
    膜受損合併視力受損、右耳殼完全壞死、左耳殼部分壞死，經救護車緊急送往童
    綜合醫院急救，翌日轉診至行政院國軍退除役官兵輔導委員會臺中榮民總醫院急
    救，並經過多次之清創及補皮重建手術，惟仍造成丙○○顏面部攣縮、眼部功能
    受損、右耳殼因硫酸腐蝕合併感染呈缺損狀態，合併臉部疤痕，造成顏面醜形，
    無法恢復原來面貌等重大不治之傷害等情，亦有童綜合醫院診斷證明書、九十三
    年六月十日（九三）童醫字第六三二號函及所附之病歷資料、行政院國軍退除役
    官兵輔導委員會臺中榮民總醫院診斷證明書、九十三年七月二十七日中榮醫企字
    第○九三○○○四一二二號函及所附之病歷資料在卷足憑。本案事證明確，被告
    犯行洵堪認定。
二、按人之五官外形，均與容貌有關，告訴人丙○○因被告甲○○以硫酸自其頭部澆
    灌，致受有顏面、頭頸、軀幹與四肢約佔體表面積百分之三十之三度灼傷、雙眼
    角膜及結膜受損合併視力受損、右耳殼完全壞死、左耳殼部分壞死，經救護車緊
    急送往童綜合醫院急救，翌日轉診至行政院國軍退除役官兵輔導委員會臺中榮民
    總醫院急救，並經過多次之清創及補皮重建手術，惟仍造成丙○○顏面部攣縮、
    眼部功能受損、右耳殼因硫酸腐蝕合併感染呈缺損狀態，合併臉部疤痕，造成顏
    面醜形，無法恢復原來面貌等傷害，核與刑法第十條第四項第六款所稱其他於身
    體有重大不治之傷害相符，自屬重傷（最高法院二十三年上字第四五七三號判例
    參照）；而被告係於收受臺灣臺中地方法院九十三年度暫家護字第一六三號民事
    暫時保護令，知悉不得對告訴人實施身體上不法侵害之行為，猶為前開使告訴人
    受重傷之行為，核被告所為，係犯刑法第二百七十八條第一項之使人受重傷罪，
    並為家庭暴力防治法第二條第二項所稱之家庭暴力罪及家庭暴力防治法第五十條
    第一款之違反依家庭暴力防治法第十三條所為禁止實施家庭暴力行為之裁定罪。
    被告以一行為同時、同地觸犯前開二罪名，侵害不同法益，為想像競合犯，依刑
    法第五十五條規定，從一重以刑法第二百七十八條第一項之使人受重傷罪處斷。
  被告犯家庭暴力防治法第五十條第一款之違反依家庭暴力防治法第十三條所為禁
    止實施家庭暴力行為之裁定罪，公訴意旨雖未論及，然與前開起訴部分，有想像
    競合犯裁判上一罪關係，本為起訴效力所及，本院自應併予審理。本案係由被告
    女兒周佳陵報警處理，周佳陵報案時，僅向警方陳述伊姓周，伊父親潑灑母親硫
    酸，地址即案發地點在清水鎮○○路三六六─一號，未說名字等情，業據證人周
    佳陵於原審法院審理時結證明確（見原審卷第一三五、一三六頁）。證人即至現
    場處理之清水分局大秀派出所員警柯鵬飛於本院證稱：「我一下車，鄰居就靠過
    來說人家夫妻在潑硫酸，他們就說那邊在潑硫酸，沒有聽到有人講出名字，我出
    發之前也沒有聽過丙○○、甲○○的名字，勤務中心也沒有告訴我任何名字。」
    （見本院卷第八九頁）。另據柯鵬飛於原審提出之報案受理單影本（見原審卷第
    一六○頁），亦僅記載報案人姓名周、性別小姐、並係報案人之打電話號碼，報
    案內容為「報案人稱於上記時地（即九十三年五月十一日十七時十分、清水鎮○
    ○路三六六─一號），有人打架傷害，請派員前往處理。」足見本案雖周佳陵於
    報案時，有留下行動電話，但有偵查職權之人員，並未依據該電話號碼查出涉案
    之嫌疑人。是於被告向警員柯鵬飛告知其係行兇之人前，有偵查職權之機關或人
    員並未知悉或懷疑被告是行兇之人。被告嗣並接受裁判，合於自首規定，應依自
    首規定減輕其刑。原審法院以周佳陵報案當時雖僅自稱周小姐而未表明自己姓名
    ，然警方依其來電顯示之行動電話號碼，已得確認犯罪事實及犯罪嫌疑人等情。
    而證人即警員柯鵬飛於原審法院審理時亦證稱其接獲勤務中心指示前往案發地點
    處理傷害案件，到達案發地點時即有附近居民向其陳述是被告所為，其趨前盤問
    被告，被告坦承以硫酸潑灑告訴人等語，顯然被告向警員柯鵬飛自白犯罪前，警
    方已得知犯罪事實及犯罪嫌疑人，認本案被告不符合自首減刑之要件，尚有誤會
    。
三、告訴意旨雖以被告甲○○前曾揚言持刀殺死告訴人丙○○及與之同歸於盡，於行
    兇之前，明白告知告訴人「要讓她活不久」，告訴兒子周致偉「要做一件讓他想
    不到之事」，遺書內復表明不願意看到兒子周致偉讓後叔（繼父）欺侮，而後果
    真以具有高度腐蝕性，足以致人於死的硫酸，朝告訴人頭部淋下，因而認定被告
    具有殺害告訴人之確定故意或不確定故意。惟按殺人未遂、重傷、傷害三罪之區
    別，在於行為人下手加害時之犯意，亦即加害時是否有使人喪失生命？或使人受
    重傷？或僅傷害人之身體健康之故意以為斷。經查，硫酸係具有高度腐蝕性的化
    學液體，如以之大量潑灑人體，將造成嚴重的燒灼傷害，即便經過醫學的完善治
    療，亦無法回復至原來的狀態，乃眾所週知之事實。詎被告竟仍將購得的二瓶硫
    酸合裝於一個空保特瓶內，並將保特瓶口切開以利傾倒，再將該保特瓶盛裝之硫
    酸，悉數朝告訴人頭部及身體澆灌，致告訴人受有顏面、頭頸、軀幹與四肢約佔
    體表面積百分之三十之三度灼傷、雙眼角膜及結膜受損合併視力受損、右耳殼完
    全壞死、左耳殼部分壞死，經救護車緊急送往童綜合醫院急救，翌日轉診至行政
    院國軍退除役官兵輔導委員會臺中榮民總醫院急救，並經過多次之清創及補皮重
    建手術，仍造成告訴人顏面部攣縮、眼部功能受損、右耳殼因硫酸腐蝕合併感染
    呈缺損狀態，合併臉部疤痕，造成顏面醜形，無法恢復原來面貌等重大不治之傷
    害，其明知並有意使告訴人受重傷之事實，至為明顯，絕非僅有單純普通傷害之
    犯意。而被告是否有殺人之犯意，則無法單以被告澆灌告訴人硫酸之行為加以認
    定，而需綜合各種客觀情況加以判斷。雖硫酸具有強烈腐蝕性，客觀上亦有致人
    於死的可能性，然以之作為殺人之工具，不易造成死亡之結果。況案發現場，有
    證人許金媚、林明芬、蔡王碧霞在場，雖於被告下手時，無法立即阻止被告行兇
    ，但絕對能在事發之後立即採取急救告訴人之行為，是被告如要以澆灌硫酸達到
    殺害告訴人之目的，客觀的成功機率不高。如確有殺人犯意，不會以此澆灌硫酸
    之方法為之。再者，行為人欲報復他人，未必一定欲致對方於死。被告澆灌告訴
    人硫酸，足以造成告訴人身心永久之傷害，其犯罪所生之危害，非必然亞於剝奪
    其生命，是單以澆灌硫酸之行為，即認定被告有殺人犯意，尚嫌無據。至於被告
    前曾揚言持刀殺死告訴人及與之同歸於盡等情，揆諸被告早在證人即被告女兒周
    佳佳國小一、二年級時，即曾持菜刀與告訴人發生爭執，顯然前開行為或言語僅
    係被告與告訴人爭執時，被告用以助勢或壯膽的動作。且被告為前開行為或言語
    與案發時間仍有相當間隔，並不以據此認定被告有殺人之犯意。至於被告曾向幼
    子周子玄說過要讓他作孤兒等語，其語意如同與告訴人同歸於盡之意，其不足以
    認定被告有殺人犯意之理由同前。而被告曾告訴兒子周致偉「要做一件讓他想不
    到之事」或與遺書內表明不願意看到兒子周致偉讓後叔（繼父）欺侮等情，本與
    被告即將以硫酸澆灌告訴人，讓告訴人毀容後無法改嫁之事實相契合，實無從據
    此推論被告有殺人之犯意。又證人林明芬於原審法院審理時證稱被告在澆灌告訴
    人硫酸後說：「是你自己做的太超過，你不要怪我。」等情及證人許金媚於原審
    法院審理時證稱其有問被告不怕告訴人會死？被告說他管不了那麼多了等情，均
    僅足以證明被告在澆灌告訴人硫酸前後，心情係處於不穩定的狀態，如以之認定
    被告有殺人犯意，即有推測擬制之嫌。綜合言之，依被告的客觀行為判斷，僅足
    以認定被告有使告訴人受重傷之犯行，此部分認定亦與公訴人起訴事實相符。
四、被告上訴意旨略以被告符合自首要件，原審未據以減刑，指摘原審判決，認事未
    洽。其上訴為有理由。檢察官上訴意旨略以：茲據告訴人丙○○具狀請求上訴以
    被告係置告訴人致死之決意，認為被告所為屬殺人未遂罪。又被告造成告訴人重
    傷害，終身為此傷害所苦，對告訴人身心之創傷，非常巨大。而被告迄今尚未對
    告訴人表示歉意並試行和解，顯見其對於自己之犯行並無悔意，原審僅量處有期
    徒刑十年顯然過輕云云，指摘原審判決量刑不當等語。查被告係以保特瓶裝硫酸
    ，朝告訴人之頭部、身體澆灌，僅成立重傷罪。又重傷罪法定刑為五年以上、十
    二年以下有期徒刑。被告並無前科，亦能承認犯行，原審量處有期徒刑十年，並
    無過輕之情形。檢察官之上訴為無理由。但原審判決既有上開瑕疵，應由本院將
    原審判決撤銷自為判決。爰審酌被告並無刑事前案紀錄，有臺灣高等法院被告全
    國前案紀錄表及臺灣臺中地方法院檢察署刑案資料查註紀錄表附卷可稽，並斟酌
    被告僅因告訴人以業已離婚為由，拒絕再祭拜周家祖先及拒絕被告在喝酒的狀態
    下，載送兒子周致偉下班，即萌生使告訴人受重傷犯意之動機。告訴人臉部因此
    受有極為重大而不治之重傷害，且對告訴人日後生活造成極端的不便，身心均遭
    受重創。被告行兇當時，無視於幼子周子玄在場，竟仍為前開重傷害其母親之行
    為，全然不顧該行為對周子玄可能產生之負面影響，被告於案發後雖留在現場等
    待警員前來處理，卻對告訴人受傷狀況毫不聞問，且無參與任何緊急救援的行為
    。雖於警詢、檢察官偵查及本院審理時均坦承犯行，然仍難認為已有相當悔意及
    對漠視法院所核發之民事暫時保護令，仍對告訴人為暴力行為，及被告仍未取得
    告訴人原諒等一切情狀，於自首減輕之刑度範圍內量處有期徒刑玖年拾月，以示
    懲儆。扣案之空保特瓶一個，為被告所有供前開犯罪所用之物，業據被告供陳在
    卷，爰依刑法第三十八條第一項第二款規定宣告沒收。
據上論斷，應依刑事訴訟法第三百六十九條第一項前段、第三百六十四條、第二百九
十九條第一項前段，家庭暴力防治法第五十條第一款、刑法第十一條前段、第二百七
十八條第一項、第五十五條、第六十二條前段、第三十八條第一項第二款，判決如主
文。
本案經檢察官乙○○到庭執行職務。
中      華      民      國      九十三     年    十一     月   二十四   日
                                臺灣高等法院臺中分院刑事第九庭
                                      審判長法  官  陳  筱  珮
                                            法  官  康  應  龍
                                            法  官  趙  春  碧
右正本證明與原本無異。
如不服本判決應於收受送達後十日內向本院提出上訴書狀，其未敘述上訴之理由者並
得於提起上訴後十日內向本院補提理由書（均須按他造當事人之人數附繕本）。
                書記官  胡  美  娟
中      華      民      國      九十三     年    十一     月   二十五   日
附錄本案論罪科刑法條全文：
家庭暴力防治法第五十條：
違反法院依第十三條、第十五條所為之下列裁定者，為本法所稱之違反保護令罪，處
三年以下有期徒刑、拘役或科或併科新臺幣十萬元以下罰金︰
一  禁止實施家庭暴力行為。
二  禁止直接或間接騷擾、接觸、通話或其他連絡行為。
三  命遷出住居所。
四  遠離住居所、工作場所、學校或其他特定場所。
五  命完成加害人處遇計畫：戒癮治療、精神治療、心理輔導或其他治療、輔導。
刑法第二百七十八條：
使人受重傷者，處五年以上十二年以下有期徒刑。
犯前項之罪因而致人於死者，處無期徒刑或七年以上有期徒刑。
第一項之未遂犯罰之。
                                                                        Ｉ
